最高法院刑事判決　　　　　　　　　　　　　　　九十三年度台上字第三一五三號
　　上　訴　人　乙○○
　　　　　　　　甲○○
　　　　　　　　丙○○原名陳.
　　　　　　　　　　　　（另案在台灣台中監獄執行）
右上訴人等因常業詐欺案件，不服台灣高等法院台南分院中華民國九十二年十二月三
十日第二審更審判決（九十二年度重上更(三)字第三四一號，起訴案號：台灣嘉義地方
法院檢察署八十七年度偵字第三六七、二四二一號），提起上訴，本院判決如左：
    主  文
上訴駁回。
    理  由
按刑事訴訟法第三百七十七條規定，上訴於第三審法院，非以判決違背法令為理由，
不得為之。是提起第三審上訴，應以原判決違背法令為理由，係屬法定要件。如果上
訴理由狀並未依據卷內訴訟資料，具體指摘原判決不適用何種法則或如何適用不當，
或所指摘原判決違法情事，顯與法律規定得為第三審上訴理由之違法情形，不相適合
時，均應認其上訴為違背法律上之程式，予以駁回。上訴人乙○○上訴意旨略稱：(一)
、原判決依共同被告張清潭於警訊中及證人黃秀琴於警訊及第一審偵審中之供述認定
乙○○有常業詐欺之犯行，然張清潭於第一審及第二審審理中已否認其於警訊中有關
乙○○係展泊實業有限公司（下稱展泊公司）股東之供述。黃秀琴雖於警訊及第一審
均供稱乙○○係展泊公司之股東，但偵查中係供稱：張清潭說股東有甲○○、呂清國
、乙○○……等語，此屬傳聞證據，且張清潭、丁振煌、謝識地於偵查中從未供稱乙
○○、甲○○係股東，僅供稱乙○○（阿安）、甲○○（阿通）載貨出去銷售等情。
原審法院向經濟部調閱展泊公司股東名冊，亦無乙○○係股東之記載，張明祥亦證稱
：展泊公司之設立登記，係陳秋林帶謝松柏委託伊辦理等語。顯然乙○○並非展泊公
司之股東，原判決對此有利於乙○○之證據不採納，復未說明不採納之理由，而憑張
清潭於警訊及黃秀琴不實供述，認定乙○○係展泊公司實際股東，並參與詐騙廠商貨
物之犯行，有認定事實不憑證據及理由不備之違法。(二)、上訴人乙○○於原審辯稱係
呂清國託伊幫忙買小貨車供展泊公司使用等情，亦經呂清國於原審證稱：伊有叫乙○
○買車沒錯等語，並有汽車買賣合約書在卷可稽。乙○○係因買車之事到展泊公司而
非以公司股東之身分前往。縱乙○○曾為展泊公司送貨，亦僅係受僱而為，並不知僱
用人有詐欺之行為，原判決論乙○○共同詐欺罪刑，應有失當等語。上訴人甲○○上
訴意旨略稱：上訴人甲○○因經營鳳鳴家俱行送貨至展泊公司而認識呂清國，有關幫
助展泊公司推銷物品，並不知各該物品係屬詐欺所得之贓物，更非以此為業。證人黃
秀琴證稱：甲○○係展泊公司之股東，與原審所調取之展泊公司股東名冊記載不符，
原判決對此未詳查，亦未對黃秀琴做測謊鑑定，以認定其證言之真實性，即憑黃秀琴
、謝識地、丁振煌、呂清國、乙○○等人不實或臆測之詞，認定甲○○代為銷售物品
即屬銷贓，進而推論甲○○係展泊公司之股東，而與丙○○、謝松柏等共犯常業詐欺
罪，有調查未盡及理由不備之違法等語。上訴人丙○○（原名陳秋林）上訴意旨略稱
：(一)、上訴人丙○○與呂清國、張明祥均係認識多年之好友，聽聞呂清國要設立公司
，乃介紹其到張明祥會計師處辦理，並不知其辦理之詳細情節，純係幫助友人之舉，
已據呂國清、張明祥分別供明。乃案發後謝松柏竟乘機要脅給付新台幣（下同）三十
萬元不成而設詞誣陷，因而被判罪實屬冤枉。(二)、丙○○與謝識地從未謀面，謝識地
所為不利於丙○○之供詞，純係在為自己卸責。丁振煌、林兆秀於偵查中均供稱：丙
○○非展泊公司老闆或股東，也未在公司內搬取過任何物品等情。證人黃秀琴於原審
亦證稱：伊在偵訊中係誤將大胖陳、綽號「福來」者誤認為丙○○等語。足見丙○○
未參與詐欺之犯行。原判決憑有瑕疵之證言，以主觀臆測之詞為判決之基礎，認定丙
○○有常業詐欺之犯行，顯失公平正義等語。
惟查原判決認定上訴人乙○○、甲○○、丙○○有原判決事實欄所記載之犯行，係依
憑原判決附表一所示陳耿和等二十名被害人於警訊中之指述、證人張明祥、謝識地、
黃秀琴之證言、共同被告謝松柏、張清潭、丁振煌及上訴人等之相關供述、卷附被害
人領回贓物之領據。支票及退票理由單、台北縣政府民國八十七年一月十七日八七北
府建二字第一一三一六號函附之展泊公司設立登記申請書、委託書、股東名冊、公司
章程、公司執照、營利事業登記證、展泊公司於八十六年九月二十五日向台灣銀行蘆
洲分行申請帳號０一三六一八號支票帳戶之資料、扣案如原判決事實欄所記載於八十
七年一月五日在台北縣五股鄉○○路○段三四一號一樓查扣之物品（此部分扣案物品
已於另案執行沒收）等證據予以綜合判斷，因而撤銷第一審關於上訴人等部分之判決
，改判論處上訴人等共同意圖為自己不法之所有，以詐術使人將本人之物交付，為常
業罪刑，已詳予說明其所憑之證據及其認定之理由。而以上訴人等雖否認有常業詐欺
之犯行，乙○○辯稱：因呂清國託伊幫忙購買小貨車供展泊公司使用，且伊曾向展泊
公司購買紅酒，才會到該公司，並非該公司之股東。甲○○辯稱：伊是出售家俱給展
泊公司，且順便幫該公司推銷貨品，被查獲當天係前往收取貨款，並非以股東身分前
去分錢。丙○○辯稱：伊只是熱心介紹張明祥為謝松柏辦理展泊公司之設立登記，至
該公司係從事何種性質之生意，伊並不知情各等語。然查展泊公司係丙○○帶同謝松
柏委託會計師張明祥辦理公司成立登記，已據張明祥供明在卷，共同被告謝松柏於其
被訴偽造有價證券案中供稱：是陳秋林（即丙○○）找伊去申請公司，用伊名義去申
請並開支票，每月給伊一萬五千元，叫伊交給身分證，就用伊之名義去開公司及申請
支票，實際負責是陳秋林。證人謝識地於偵查中供稱：丙○○帶謝松柏去辦公司執照
及領支票，另一位老闆林福來負責金錢管理，張清潭、呂清國負責叫貨，乙○○、甲
○○負責銷貨，伊等還說就算檢察官抓到陳秋林、林福來，伊等出庭也要說不認識等
語。而呂清國曾囑丙○○帶黃秀琴前往銀行開戶，亦經黃秀琴證實。因認展泊公司係
由丙○○主導並與乙○○、甲○○及其他共犯張清潭、呂清國等共同經營而遂行詐欺
之犯行。次查張清潭於警訊及偵查中已供稱：甲○○、乙○○係在公司內負責將詐購
所得之貨物載往他處銷贓等情。證人黃秀琴於警訊中供稱：甲○○、乙○○是展泊公
司股東，伊於上班時曾見甲○○、乙○○及呂國清將貨物載出。於第一審供稱：被查
獲當天有看過他們在拿錢、數錢，不像在發薪水，當時胖胖的（指大胖陳，綽號「福
來」者）、甲○○、乙○○、呂清國在裡面，當時看到胖胖的有分錢，甲○○、乙○
○、呂清國均是展泊公司股東等語。參酌乙○○於原審法院上訴審亦承認負責載貨，
甲○○於第一審承認將展泊公司所進之牛肉大蝦等物品載出銷售，均與大胖陳聯絡等
情。因認乙○○、甲○○確係展泊公司實際股東，並於本件詐欺行為中分擔運貨及銷
贓之工作。雖上訴人等在原審之辯護人於原審辯稱：依卷附之展泊公司之股東及董事
名單，上訴人等均未列名，足見彼等非該公司之股東，亦未參與詐欺行為云云。然虛
設公司詐騙者，為掩飾身分避免被查獲，多以人頭登記為股東，而未將自己列名在其
中，依上述張明祥、謝松柏、張清潭、呂清國、黃秀琴、謝識地及各被害人之供述，
參酌丁振煌於第一審曾陳述，呂清國於被逮捕當日曾指使伊不可說出林福來此人，公
司裡的貨品是一個大胖陳拿走，亦不要說與甲○○、乙○○認識等情。倘呂清國、林
福來、甲○○、乙○○等未參與詐欺行為，何須故為隱瞞，自亦不能以上訴人等未列
名展泊公司股東名冊，而認其未參與本件詐欺行為。至黃秀琴嗣於原審或改稱：於偵
查中指認丙○○是展泊公司之人，是指認錯誤，呂清國說他是老闆。或稱：對丙○○
沒印象，記不清楚云云，與其前述證言不符，顯係嗣後迴護之詞，不足採為丙○○有
利之認定。就上訴人等否認犯罪所辯各節，認係卸責之詞，不足採信，於理由內予以
指駁。復敘明刑法之常業犯，祗須賴某種犯罪為生而有事實上之表現為已足，不以專
賴該犯罪為唯一生活依憑為必要。縱令尚有其他職業，仍無礙於常業犯之成立。上訴
人等夥同呂清國、張清潭、謝松柏、林福來等，共同以虛設之公司名義向不特定人騙
取大量財物，得手後並僱用會計及搬運人員處理贓物，依其詐騙之組織及模式，顯係
以其詐騙所得為其生活之資，並藉以為生，因認其等成立常業詐欺罪。所為論述，均
有卷存資料可資覆按，從形式上觀察，並無所謂違背法令之情形。按刑事訴訟法第三
百七十九條第十款所稱應調查之證據，係指與待證事實有重要關係，在客觀上認為應
行調查者而言。原判決已調查說明上訴人甲○○何以成立常業詐欺罪，並闡釋常業犯
，非以專賴某一犯罪為唯一生活依憑為必要，縱令尚有其他職業，仍無礙於常業犯之
成立。是甲○○縱使另經營家俱行，亦無礙其常業詐欺罪之成立，原審未就此而為調
查，難謂有應於審判期日調查之證據未予調查之情形。又甲○○上訴意旨並未具體指
明於原審曾如何聲請對黃秀琴測謊，而原審未予調查，且原審於最後審判期日調查證
據完畢前，仍訊問其「尚有何證據請求調查？」甲○○答：「無」，有審判筆錄可稽
（原審法院重上更(三)卷第一九六頁）。於法律審之本院，始為此主張，顯非依據卷內
資料執為指摘之合法上訴第三審理由。上訴人等其餘上訴意旨，仍執陳詞，或就原判
決已有調查說明之事項，或就原審證據取捨及判斷證據證明力之職權行使，徒憑己意
漫指其違法，再為事實上之爭執，否認犯罪，難認係適法上訴第三審之理由。本件上
訴為違背法律上之程式，應予駁回。
據上論結，應依刑事訴訟法第三百九十五條前段，判決如主文。
中　　　華　　　民　　　國　　九十三　　年　　　六　　　月　　二十四　　日
                              最高法院刑事第三庭
                                  審判長法官  董　明　霈
                                        法官  林　茂　雄
                                        法官  張　祺　祥
                                        法官  池　啟　明
                                        法官  石　木　欽
      右正本證明與原本無異
                                              書  記  官
中　　　華　　　民　　　國　　九十三　　年　　　六　　　月　　二十九　　日
                                                                        Ｌ
